【裁判字號】    94,訴,798
【裁判日期】    950221
【裁判案由】    塗銷所有權移轉登記等
【裁判全文】
臺灣板橋地方法院民事判決               94年度訴字第798號
原      告  丁○○
訴訟代理人  廖忠信律師
複代理人    甲○○
被      告  戊○○
                        段22.
            乙○○
被      告  丙○○
前列三人共同
訴訟代理人  吳國輝律師
上列當事人間請求塗銷所有權移轉登記等事件，經本院於民國95
年1 月17日言詞辯論終結，判決如下：
   主  文
被告戊○○與被告丙○○間就附表所示建物及土地之信託行為及
所有權移轉登記行為均撤銷。
被告丙○○就附表所示建物及土地於93年7 月7 日以臺北縣樹林
地政事務所93年樹資字第134020號收件以信託為原因之所有權移
轉登記應予塗銷。
被告丙○○與被告乙○○間就附表所示建物及土地之買賣行為及
所有權移轉登記行為均撤銷。
被告乙○○就附表所示建物及土地於93年9 月6 日以臺北縣樹林
地政事務所93年樹資字第171470號收件以買賣為原因之所有權移
轉登記應予塗銷。
被告乙○○與被告丙○○間就附表所示建物及土地於93年9 月8
日所為本金最高限額9,000,000 元之抵押權設定行為應予撤銷。
被告丙○○應將附表所示建物及土地於93年9 月8 日經臺北縣樹
林地政事務所以樹資字第174180號所為本金最高限額新台幣玖佰
萬元之抵押權設定登記予以塗銷。
原告其餘之訴駁回。
訴訟費用由被告負擔二分之一，餘由原告負擔。
    事實及理由
壹、程序上理由
一、按訴狀送達後，原告不得將原訴變更或追加他訴。但有下列
    各款情形之一者，不在此限：二、請求之基礎事實同一者。
    四、因情事變更而以他項聲明代最初之聲明者。七、不甚礙
    被告之防禦及訴訟之終結者，或被告於訴之變更或追加無異
    議，而為本案之言詞辯論者，視為同意變更或追加，民事訴
    訟法第255 條第1 項第2 、4 、7 款、第2 項分別定有明文
    。
二、原告原起訴聲明請求「1.先位聲明：(一)確認被告戊○○與被
    告乙○○間就附表所示建物及土地之買賣行為及所有權移轉
    登記行為均不存在。(二)被告乙○○就附表所示建物及土地於
    民國（下同）93年9 月6 日以買賣為原因之所有權移轉登記
    應予塗銷。(三)確認被告乙○○就附表所示建物及土地於93年
    9 月8 日設定予被告丙○○之本金最高限額新臺幣（下同）
    9, 000,000元之抵押權（收件字號：臺北縣樹林地政事務所
    樹資字第174180號）及該抵押權所擔保之債權均不存在。(四)
    被告丙○○應將附表所示建物及土地於93年9 月8 日經臺北
    縣樹林地政事務所以樹資字第174180號所為本金最高限額
    9,000, 000元之抵押權設定登記予以塗銷。2.備位聲明：(一)
    被告戊○○與被告乙○○間就附表所示建物及土地之買賣行
    為及所有權移轉登記行為均撤銷。(二)被告乙○○就附表所示
    建物及土地於93年9 月6 日以買賣為原因之所有權移轉登記
    應予塗銷。(三)被告乙○○與被告丙○○間就附表所示建物及
    土地於93 年9月8 日所為本金最高限額9,000,000 元之抵押
    權設定行為應予撤銷。(四)被告丙○○應將附表所示建物及土
    地於93年9 月8 日經臺北縣樹林地政事務所以樹資字第
    174180號所為本金最高限額9,000,000 元之抵押權設定登記
    予以塗銷。」，嗣於94年6 月24日具狀更正聲明為「1.、先
    位聲明：(一)確認被告戊○○與被告丙○○間就附表（本院卷
    第93頁）所示建物及土地之信託行為及所有權移轉登記行為
    均不存在。(二)被告丙○○就附表所示建物及土地於民國（下
    同）93年7 月7 日以臺北縣樹林地政事務所93年樹資字第
    134020號收件以信託為原因之所有權移轉登記應予塗銷。(三)
    確認被告丙○○與被告乙○○間就附表所示建物及土地之買
    賣行為及所有權移轉登記行為均不存在。(四)被告乙○○就附
    表所示建物及土地於93年9 月6 日以臺北縣樹林地政事務所
    93年樹資字第171470號收件以買賣為原因之所有權移轉登記
    應予塗銷。(五)確認被告乙○○就附表所示建物及土地於93年
    9 月8 日設定予被告丙○○之本金最高限額新臺幣（下同）
    9,000,000 元之抵押權（收件字號：臺北縣樹林地政事務所
    樹資字第174180號）及該抵押權所擔保之債權均不存在。(六)
    被告丙○○應將附表所示建物及土地於93年9 月8 日經臺北
    縣樹林地政事務所以樹資字第174180號所為本金最高限額
    9,000,000 元之抵押權設定登記予以塗銷。2.備位聲明：(一)
    被告戊○○與被告丙○○間就附表所示建物及土地之信託行
    為及所有權移轉登記行為均撤銷。(二)被告丙○○就附表所示
    建物及土地於93年7 月7 日以臺北縣樹林地政事務所93年樹
    資字第134020號收件以信託為原因之所有權移轉登記應予塗
    銷。(三)被告丙○○與被告乙○○間就附表所示建物及土地之
    買賣行為及所有權移轉登記行為均撤銷。(四)被告乙○○就附
    表所示建物及土地於93年9 月6 日以臺北縣樹林地政事務所
    93年樹資字第171470號收件以買賣為原因之所有權移轉登記
    應予塗銷。(五)被告乙○○與被告丙○○間就附表所示建物及
    土地於93年9 月8 日所為本金最高限額9,000,000 元之抵押
    權設定行為應予撤銷。(六)被告丙○○應將附表所示建物及土
    地於93年9 月8 日經臺北縣樹林地政事務所以樹資字第
    174180號所為本金最高限額9,000,000 元之抵押權設定登記
    予以塗銷。」原告將原訴之聲明變更，因請求之基礎事實同
    一，且不甚礙被告之防禦及訴訟之終結，且被告無異議為本
    案之言詞辯論，揆之前開規定，自應准許。
貳、實體上理由
一、原告起訴主張：
（一）先位聲明部分：
１、查被告戊○○（原為被告乙○○之配偶，民國（下同）93
    年8 月13日始辦理離婚）於88年起陸續因向原告借貸金錢等
    原因，而積欠原告金錢，並於93年9 月、10月間分別簽發4
    張本票面額合計新臺幣（下同）15,575, 980 元正予原告，
    嗣經原告依法提示票據未獲兌現，原告聲請本票裁定，經鈞
    院以93年度票字第11623 號民事裁定准許，於93年12月20日
    確定，合先敘明。
２、次查原告取得前揭本票裁定確定證明後，欲就被告戊○○所
    有之如附表不動產（下稱系爭不動產）辦理強制執行，嗣竟
    發現被告戊○○將系爭不動產信託予被告丙○○並於93年7
    月7 日以信託為原因將系爭不動產所有權移轉登記予被告丙○○（被告乙○○之妹），被告丙○○又於93年9 月6 日以
    「買賣」為原因，將系爭不動產移轉登記予被告乙○○，被
    告乙○○旋即於2 天後之93年9 月8 日就系爭不動產設定高
    額之本金最高限額9,000,000 元之抵押權予其妹即被告丙○○（原證3 ，本院卷第14頁），而被告等所為系爭不動產之
    信託、買賣、移轉登記及設定行為等，顯係為脫免被告戊○○之債權人行使債權暨強制執行所為之通謀虛偽意思表示，
    自屬無效，原告自得依民法第87條、第113 條、第179 條、
    第767 條、第242 條及第184 條等規定，除確認信託、買賣
    及所有權移轉登記及抵押權設定行為均不存在外，並訴請塗
    銷所有權移轉登記及最高限額抵押權設定登記，自屬合法有
    據。
（二）備位聲明部分：退步言之，縱認被告等之法律行為係屬有
      效，惟承前所述，被告等所為顯係意圖詐害原告之債權，
      職是原告備位聲明依信託法第6 條第1 項及民法第244 條
      之規定及代位行使民法第767 條及不當得利返還請求權，
      請求撤銷被告間就系爭不動產之信託、買賣、移轉登記及
      設定抵押權等行為，並訴請塗銷所有權移轉登記及抵押權
      設定登記，亦屬合法有據，應予准允。
（三）另最高限額抵押權乃對於債權人一定範圍內不特定債權，
      預定一最高限額，由債務人或第三人提供抵押物予以擔保
      之特殊抵押權。本件系爭不動產縱曾設定本金最高限額
      10,840,000元抵押權予國泰人壽保險股份有限公司（下簡
      稱國泰保險公司），惟依前述，最高限額抵押權所擔保之
      債權為不特定債權，而被告主張被告戊○○已向國泰保險
      公司借得債權本金達9,000,000 元云云，自應由被告負舉
      證之責。再者，被告既主張系爭不動產已向國泰保險公司
      設定抵押權擔保金額共計10,840,000元，且已借得本金
      9,000,000 元，且系爭房地經鑑價為14,413,050元，被告
      抗辯欠缺權利保護之必要云云，顯屬無稽。
（四）依前述被告戊○○係於88年起陸續因向原告借款等原因，
      而積欠原告金錢，並於93年9 月、10月間分別簽本票予原
      告，此亦有匯款單據及被告戊○○書立之字據等可證，被
      告以「系爭之本票發票日皆晚於本件系爭所有權移轉及丙○○設定抵押權之時間，則原告豈可主張發生在先之抵押
      權移轉及丙○○設定抵押權之行為，將損害發生在後之債
      權」云云，並非事實，自無可採。另依票據法第120 條第
      2 項規定：「未載到期日者，視為見票即付。」，被告辯
      稱無法證明本票債權業已到期云云，顯有誤會。況且原告
      曾就系爭本票提起本票裁定，亦未見被告戊○○提起確認
      本票債權不存在之訴，益見該本票之債權存在甚明。
（五）再者，被告戊○○積欠原告借款後，於93年7 月7 日將系
      爭不動產信託登記予被告丙○○，信託本質為何？被告無
      法說明，且丙○○又將系爭不動產於93年9 月6 日以「買
      賣」為原因，將系爭不動產移轉登記予乙○○，於93年9
      月8 日乙○○又轉而設定本金最高限額9,000,000 元之抵
      押權予丙○○，再參以被告3 人之關係，可見以上被告所
      為目的顯係為詐害原告債權而為，被告雖提出買賣契約，
      惟乙○○如何支付價金？價金支付流程為何？被告就此自
      應負舉證之責。易言之，被告應就買賣價金之支付等，負
      舉證之責甚明。
（六）末按被告辯稱丙○○於數年間，前後共借予被告乙○○、
      戊○○9,000,000 元以上，並提出資金往來證明影本為證
      ，惟觀被告所提被證2 資料影本，除有訴外人劉榮南之資
      料與本件無關外，至於被告丙○○匯款予被告乙○○，亦
      無法證明為借款，原告否認之。
（七）被告戊○○簽發系爭本票交付原告，係作為債權憑證，原
      債務並未消滅，亦非同意被告戊○○延期清償。又票據法
      第122 條、120 、45條規定係指見票後定期付款之本票，
      本件本票係未載到期日之本票，依據同法第120 條第2 項
      之，規定，應為見票即付之本票，並非見票後定期付款之
      本票，被告所為抗辯顯有誤會。
（八）聲明：
一、先位聲明：
(一)確認被告戊○○與被告丙○○間就附表所示建物及土地之信託
  行為及所有權移轉登記行為均不存在。
(二)被告丙○○就附表所示建物及土地於民國（下同）93年7 月7
  日以臺北縣樹林地政事務所93年樹資字第134020號收件以信託
  為原因之所有權移轉登記應予塗銷。
(三)確認被告丙○○與被告乙○○間就附表所示建物及土地之買賣
  行為及所有權移轉登記行為均不存在。
(四)被告乙○○就附表所示建物及土地於93年9 月6 日以臺北縣樹
  林地政事務所93年樹資字第171470號收件以買賣為原因之所有
  權移轉登記應予塗銷。
(五)確認被告乙○○就附表所示建物及土地於93年9 月8 日設定予
  被告丙○○之本金最高限額新臺幣（下同）9,000,000 元之抵
  押權（收件字號：臺北縣樹林地政事務所樹資字第174180號）
  及該抵押權所擔保之債權均不存在。
(六)被告丙○○應將附表所示建物及土地於93年9 月8 日經臺北縣
  樹林地政事務所以樹資字第174180號所為本金最高限額
  9,000,000 元之抵押權設定登記予以塗銷。
二 、備位聲明：
(一)被告戊○○與被告丙○○間就附表所示建物及土地之信託行為
  及所有權移轉登記行為均撤銷。
(二)被告丙○○就附表所示建物及土地於93年7 月7 日以臺北縣樹
  林地政事務所93年樹資字第134020號收件以信託為原因之所有
  權移轉登記應予塗銷。
(三)被告丙○○與被告乙○○間就附表所示建物及土地之買賣行為
  及所有權移轉登記行為均撤銷。
(四)被告乙○○就附表所示建物及土地於93年9 月6 日以臺北縣樹
  林地政事務所93年樹資字第171470號收件以買賣為原因之所有
  權移轉登記應予塗銷。
(五)被告乙○○與被告丙○○間就附表所示建物及土地於93年9 月
  8 日所為本金最高限額9,000,000 元之抵押權設定行為應予撤
  銷。
(六)被告丙○○應將附表所示建物及土地於93年9 月8 日經臺北縣
  樹林地政事務所以樹資字第174180號所為本金最高限額
  9,000,000 元之抵押權設定登記予以塗銷。
二、被告抗辯：
（一）原告提起本訴欠缺權利保護要件：系爭房地價值甚低，公
      誠鑑定有限公司（以下簡稱公誠公司）鑑定系爭房地價值
      有14,413,000元，市價明顯過高，果有此價值，被告戊○○可將系爭房地出賣，丙○○尚可受償4 、5 佰萬元。系
      爭房地所有權移轉前及設定給丙○○抵押權前，本件系爭
      房地已先設定前面第1 、2 、3 、4 順位之抵押權給予國
      泰人壽保險公司（下稱國泰人壽公司），而設定抵押權擔
      保金額共為10,840,000元，而債務人戊○○已向國泰人壽
      公司借得之債權本金亦達9,000,00 0元，故前述國泰人壽
      公司之債權已遠超過原告主張之系爭房地之價值，故原告
      主張塗銷第5 順位丙○○之抵押權登記及塗銷所有權移轉
      ，對原告並無訴訟實益，故而欠缺權利保護要件。
（二）原告主張本件所指之所有權移轉及抵押權設定有損及其債
      權。惟查：
１、原告主張之本票債權，就系爭之本票發票日皆為民國（下同
    ）93年9 月26日，皆晚於本件系爭所有權移轉及丙○○設定
    抵押權之時間，則原告豈可主張發生在先之抵押權移轉及丙○○設定抵押權之行為，將損害發生在後之債權。被告等皆
    否認之。
２、次查，原告所主張之本票，皆未載到期日，則原告如何證明
    系爭本票清償期已到期，且依據票據法第120 條、第122 條
    、第45條之規定，付款日應為發票日六個月。原告取得系爭
    本票有消滅原債務之意思，然系爭本票債務清償期在上開移
    轉行為之後，自無詐害原告之債權。
３、民事訴訟法第277 條：「當事人主張有利於己之事實者，就
    其事實有舉證之責任。」。原告既主張被告間有通謀虛偽意
    思表示或有詐害其債權之行為，則自應由原告負舉證之責。
４、系爭房地買賣移轉予乙○○，有不動產買賣契約書為證，買
    賣契約中清楚記載價金支付之方式，而買方乙○○亦依買賣
    契約給付各次價金，自無任何通謀虛偽意思表示或詐害債權
    情事。且土地增值稅繳款日為93年9 月2 日，乙○○存摺內
    確實提領相同之金額。另被告乙○○須負擔被告戊○○在國
    泰人壽公司之貸款利息，此有國泰人壽公司之收費員江素娟
    載明利息付款金額均由乙○○支付可明證，至於戶名仍為戊○○，乃因被告乙○○尚無法覓得合適之保證人之故。且乙○○除需負擔國泰人壽公司之債務外，尚需負擔丙○○之債
    務，合計抵押債務額高達1 仟9 百84萬元，遠高於鑑定價格
    ，被告焉有詐害詐權可言。
５、如前所述，若前述系爭房地之買賣所有權移轉合法有效存在
    ，則新所有權人乙○○將系爭房地設定抵押權予丙○○，則
      當然為其權利之自由行使，原告並非被告乙○○之債權人
      ，並無權主張塗銷該抵押權設定。
６、被告丙○○於數年之時間內，前後共借錢給被告乙○○、戊○○夫婦達9,000,000 元以上，則為擔保債權而設定系爭本
    金最高限額9,000,000 元之抵押權，自屬權利之正當行使。
（三）聲明：原告之先位之訴及備位之訴均駁回。
三、兩造不爭執之事實（見94年8 月16日、95年1 月3 日、95年
    1 月17日筆錄、本院卷第141 、207 、211 頁）
（一）被告戊○○自88年間起向原告借款，至93年12月31日止，
      被告戊○○與原告結算後，於93年9 月、10月間簽發4 張
      本票，合計為15,575,980元，交付原告，因原告提示不獲
      兌現，經原告聲請本票裁定，本院以93年度票字第11623
      號裁定，4 張本票之發票日分別為93年9 月26日、93年9
      月26日、93年9 月26日、93年10月20日，票面金額依序為
      5,000,000 元、5,000,000 元、2,238,380 元、3,337,
      600 元。
（二）被告戊○○所有就附表所示之建物於93年7 月7 日以信託
      登記為原因，移轉登記於其妻丙○○之妹妹丙○○，丙○○於93年8 月25日與乙○○簽訂買賣契約，而於93年9 月
      6 日以買賣為原因，移轉登記於被告乙○○，被告乙○○
      以系爭建物於93年9 月8 日設定第5 順位之本金最高限額
      抵押權9, 000,000元予丙○○。
（三）被告戊○○以系爭建物分別於92年2 月17日設定第1 、2
      順位之本金最高限額抵押權7,800,000 元及1,800,000 元
      於國泰人壽公司，於93年6 月23日設定第3 、4 順位之本
      金最高限額抵押權860,000 元、380,000 元於國泰保險公
      司，被告戊○○與國泰人壽公司間之實際債權為
      8,932,352 元。
四、本件爭點及本院判斷（見94年8月16日筆錄）：
（一）原告提起本訴是否有權利保護之必要？
      被告戊○○與國泰人壽公司間之實際債權為8, 932,352
      元，有國泰人壽公司之陳報狀可按（見本院卷第200 頁）
      ，且為兩造所不爭，然系爭建物經鑑價結果為14,413,
      050 元，有公誠公司94年9 月8 日誠字第A940908 號函為
      證，足見系爭建物縱使經國泰人壽公司行使抵押權後，仍
      有殘值，原告提起本訴，自有必要。至於被告抗辯公誠公
      司之鑑價過高，系爭建物實際價格僅有980 萬元云云，並
      未舉證以實其說，自非可採。被告抗辯系爭建物價值僅
      980 萬元，被告戊○○與國泰人壽公司間之抵押擔保金權
      高達1084萬元，原告提起本訴欠缺權利保護必要云云，自
      非可採。
（二）先位聲明部分：原告主張被告間前開信託、買賣、設定抵
      押權之行為均為通謀虛偽意思表示，是否有理由？
１、「民法第八十七條第一項所謂通謀虛偽意思表示，乃指表意
    人與相對人互相故意為非真意之表示而言，故相對人不僅須
    知表意人非真意，並須就表意人非真意之表示相與為非真意
    之合意，始為相當，若僅一方無欲為其意思表示所拘束之意
    ，而表示與真意不符之意思者，尚不能指為通謀而為虛偽意
    思表示，在贈與或買賣契約，亦不能僅因契約當事人間有特
    殊親誼關係或價金之交付不實，即謂該贈與或買賣係通謀虛
    偽成立。原審謂上訴人未能舉證證明，僅以系爭買賣或贈與
    契約與常情不合為由，主張各該契約係出於通謀虛偽意思表
    示，為無可取，因而為上訴人敗訴之判決，泃無違誤。」（
    最高法院86年度台上字第3865號判決意旨參照）。
２、當事人主張有利於己之事實者，就其事實有舉證之責任，民
    事訴訟法第277 條定有明文。本件原告既主張被告間信託、
    買賣、設定抵押權行為係通謀虛偽意思表示而無效，則原告
    自應就通謀虛偽意思表示乙節負舉證責任，若原告不能舉證
    自己主張事實為真正，則被告就其抗辯事實即令不能舉證，
    或所舉證據尚有疵累，亦應駁回原告之訴。原告僅以被告戊○○、乙○○間為夫妻關係、被告丙○○與乙○○間為姊妹
    關係，誼屬至親，即認被告間為通謀虛偽意思表示云云，揆
    之前開判決意旨，原告未能舉證，原告此部份請求，自屬無
    理由，應予駁回。
（三）被告三人間因信託、買賣、移轉所有權之行為及設定抵押
      權之行為是否意圖詐害原告之債權？
１、債務人所為之無償行為，有害及債權者，債權人得聲請法院
    撤銷之。債務人所為之有償行為，於行為時明知有損害於債
    權人之權利者，以受益人於受益時亦知其情事者為限，債權
    人得聲請法院撤銷之。債權人依第1 項或第2 項之規定聲請
    法院撤銷時，得並聲請命受益人或轉得人回復原狀。民法第
    244 條第1 項、第2 項、第4 項前段分別定有明文。
２、被告抗辯原告取得其與被告戊○○間之本票裁定係在93年11
    月26日，系爭之本票發票日皆為93年9 月26日，而被告間信
    託、買買、設定抵押權之時間分別為93年7 月7 日、93年9
    月6 日、93年9 月8 日，原告與被告戊○○間之債權清償期
    皆晚於系爭建物所有權移轉及丙○○設定抵押權之時間，則
    豈有發生在先之所有權移轉及丙○○設定抵押權之行為，損
    害發生在後之債權之理，原告自不得依據前開規定請求撤銷
    移轉所有權之行為云云。然查：
（１）債權係成立於詐害行為之前，雖詐害行為當時，債務尚未
      屆清償期，債權人亦得行時撤銷權（孫森焱著，民法債篇
      總論，68年9 月初版，89年8 月修定版，頁646）。 原告
      主張被告戊○○自88年間起即向原告借款，分別於90年12
      月31日、92年12月31日、93年12月31日均曾結算借款金額
      分別為8,155,340 元、9,329,708 元、12,238,380元，並
      有被告戊○○親自簽名之筆跡為證，被告戊○○曾於93年
      1 月1日 簽定書面同意轉讓被告戊○○持有石油氣實業股
      份有限公司之股權價值9,000,000 元，清償原告之部分債
      務，但被告戊○○事後未履行等情，為被告所不爭（見本
      院卷第104 起至106 頁、第109 頁，95年1 月17日筆錄）
      ，原告與被告戊○○間之債權顯然發生在被告將系爭不動
      產移轉、設定抵押權之前，且原告與被告戊○○間曾經約
      定清償期，係被告戊○○並未依約履行，揆之前開說明，
      原告自得依法行使撤銷權，被告前開抗辯，並非可採。
（２）被告戊○○於93年7 月7 日以信託為原因移轉所有權登記
      於被告乙○○之妹妹丙○○，前開移轉所有權之行為係無
      償行為，揆之前開說明，自有害於原告之債權，原告依據
      民法第242 條第1 項規定，撤銷其移轉之行為，自應准許
      。
（３）行使民法第242 條第2 項撤銷有償行為之要件有四，須為
      (一)債務人曾為法律行為。(二)須債務人之行為以財產為標的
      。(三)債務人之行為有害及債權。(四)債務人為有償行為，於
      行為時明知有損害及債權人之權利，以受益人於受益時亦
      知其情事者為限（見孫森焱，前揭書，頁642 至654）。
      被告丙○○以被告戊○○之受託人身分，於93 年8月25日
      與乙○○簽訂買賣契約，於93年9 月6 日以買賣為原因，
      將系爭建物移轉登記於被告乙○○，被告乙○○
      再於93年9 月8 日設定第5 順位之本金最高限額抵押權9,
      000,000 元予丙○○，以上移轉及設定抵押權行為，均係
      以財產為標的且為有償法律行為，則
1.被告戊○○於88年起即因借貸等原因而積欠原告債務，被告乙○○與被告戊○○原為夫妻關係，乙○○又係丙○○之姐姐，
  被告乙○○、丙○○對於被告戊○○積欠原告巨額債務之情形
  ，自應知之甚稔。
2.系爭建物經鑑價高達14,413,050元，有公誠公司之鑑定函可按
  ，然被告丙○○與乙○○簽訂買賣契約價格僅為9,800,000 元
  ，有被告提出之不動產買賣契約書（見本院卷第52頁），買賣
  之價格，明顯低於市價，已有可疑。再者，依據不動產契約書
  第2 條第2 項約定第2 次付款約定，於土地增值稅、契約核單
  後3日 內，甲方（即乙○○）應支付700,000 元，然被告乙○○卻無法提出支付新台幣700,000 元之證據。又依據契約第4
  條約定，土地增值稅由乙方（即丙○○）負擔，契稅監證費由
  甲方（即乙○○）負擔，然系爭建物之契稅為8,352 、11,550
  元、14448 元，土地增值稅為548,462 、203,199 元，有稅單
  可按，以上稅金，合計為786,011 元，其繳款方式，竟全由乙○○在樹林市農會帳號00000000000000之帳戶於93年9 月2 日
  中提領現金786,011 元足額繳納（見本院卷第150 至156 頁）
  ，且被告亦不爭執上開繳納稅金方式，足見，上開買賣並非真
  實，觀之上開賣賣過程，被告乙○○既為被告戊○○之妻，被
  告戊○○於行為時明知有損害及債權人之權利，以被告乙○○
  於受益時亦明知其情事其移轉有權之行為將損及原告之債權，
  從而，原告依據民法第242 條第2 項之規定，請求撤銷被告丙○○於93年9 月6 日以買賣為原因移轉所有權登記於被告乙○○之行為，自有理由。
3.又被告抗辯被告丙○○曾借款予被告乙○○、戊○○高達900
  萬以上，並提出匯款單據為證，被告乙○○設定抵押權予被告
  丙○○，自為權利之正當行使云云，然查，被告所提出之匯款
  單據無從證明被告丙○○與被告乙○○間成立借貸關係，且其
  中二筆匯款合計為4,000,000 元（見本院卷第59頁），係劉榮
  南與被告郭茂盛間之匯款，其中二筆電匯金額係由劉榮南電匯
  至乙○○之戶頭（見本院卷第56、57頁），顯與被告丙○○、
  乙○○間之借款關係無關，又依據被告所提出之匯款單據，丙○○與乙○○間之匯款僅有2,480,000 元（見本院卷第60、61
  頁），被告乙○○、丙○○間卻設定高達9,000,000 元之抵押
  權，上開設定抵押權過程，自有可疑。而被告乙○○既為被告
  丙○○之姊姊，被告乙○○於行為時明知有損害及債權人之權
  利，被告丙○○於受益時亦明知其情事其移轉有權之行為將損
  及原告之債權，從而，原告依據民法第242 條第2 項之規定，
  請求撤銷被告乙○○於93年9 月8 日設定抵押權於被告丙○○
  之行為，自有理由。
（四）訴之客觀預備合併，法院如認先位之訴為無理由，而預備
      之訴為有理由時，就預備之訴固應為原告勝訴之判決，惟
      對於先位之訴，仍須於判決主文記載駁回該部分之訴之意
      旨。原告對於駁回其先位之訴之判決提起上訴，其效力應
      及於預備之訴，即預備之訴亦生移審之效力。第二審法院
      如認先位之訴為有理由，應將第一審判決之全部（包括預
      備之訴部分）廢棄，依原告先位之訴之聲明，為被告敗訴
      之判決。否則將造成原告先位之訴及預備之訴均獲勝訴且
      併存之判決，與預備之訴之性質相違背。（最高法院83年
      台上字第787 號判例意旨參照），本件原告提起依據民法
      第87條之規定，提起先位之訴，為無理由，應予駁回，又
      原告依據民法第242 條之規定，提起備位之訴，應為有理
      由。
四、結論：原告先位之訴為無理由，備位之訴有理由，依民事訴
    訟法第79條但書，判決如主文。
中    華    民    國    95    年    2     月    21    日
                      民事第三庭法  官  徐玉玲
以上正本係照原本作成
如對本判決上訴，須於判決送達後20日內向本院提出上訴狀
中    華    民    國    95    年    2     月    21    日
                                書記官  朱家惠


司法院資訊處製作；財團法人民間司法改革基金會備份。
